臺灣板橋地方法院刑事判決　　　　　　　 93年度訴字第120號
公　訴　人　臺灣板橋地方法院檢察署檢察官
被　　　告　戊○○
選任辯護人　顧定軒律師
上列被告因偽造有價證券案件，經檢察官提起公訴（92年度偵字
第1636號）及移送併辦（93年度偵字第10176 號），本院判決如
下：
    主  文
戊○○連續意圖供行使之用，而偽造有價證券，處有期徒刑壹年
捌月。
偽造如事實欄(一)至(五)所示之支票伍張、偽刻之「庚○○」印章壹
枚均沒收。
    事  實
一、戊○○前有詐欺、公共危險、過失傷害等前科（於本件均不
    構成累犯）。詎不知悔改，又於民國90年3 月間，在臺北縣
    三重市某處，因不詳原因，自丁○○處（業由臺灣板橋地方
    法院檢察署檢察官為不起訴處分在案）取得發票人為庚○○
    ；票號為PB0000000 、PB0000000 、PB0000000 、PB000000
    0 、PB0000000 號；付款銀行均為誠泰銀行南屯分行；日期
    、金額、發票人簽章處均空白之支票5 紙（為庚○○於90年
    4 月28日14時許，在臺北市○○街164 號發現遺失，並於90
    年5 月16日向誠泰銀行南屯分行申報遺失）及丁○○委由不
    知情之人偽刻之「庚○○」印章1 枚後，即於下列時間、地
    點，因缺錢等緣故，而未經庚○○之同意，意圖為自己不法
    之所有，基於偽造支票之概括犯意，並意圖供行使之用，或
    親自或委由他人填載金額、日期，並親自蓋用上開丁○○所
    交付偽刻之「庚○○」印章於上揭支票上發票人欄處（因而
    偽造「庚○○」之印文共計5 枚），先後完成發票行為後，
    分別持以向他人供擔保而借款，或清償前所積欠他人之債務
    ，或借予他人使用而行使：
  (一)於91年4 月初某日，持業經其於不詳時間、不詳處所，蓋用
    上揭偽刻之「庚○○」印章於發票人欄處（因而產生「庚○○」印文1 枚）、票號為PB0000000 號、付款銀行為誠泰銀
    行南屯分行；日期、金額均空白之支票1 紙，至臺北縣蘆洲
    市○○路乙○○所經營之鐵皮屋工廠，委由不知情之乙○○
    於該紙支票上填載發票日為91年4 月22日、金額為新臺幣（
    下同）3 萬1 千2 百元，完成發票行為後，持以向不知情之
    乙○○借款，並以該紙支票為擔保，使乙○○因而陷於錯誤
    ，而交付3 萬1 千2 百元予戊○○。嗣乙○○於91年5 月初
    某日，因將該紙支票背書轉讓予甲○○，以為租金清償之用
    ，而經甲○○該紙支票存入蘆洲市農會成功分部戶名為甲○○之帳戶內提示遭退票，方為本院循線查得上情。
  (二)於91年5 月15日，在臺北縣板橋市○○路308 巷19號7 樓之
    3 ，由戊○○於票號PB0000000 號、付款銀行誠泰銀行南屯
    分行之支票上，填載發票日為91年5 月20日、金額10萬元，
    並蓋用上揭偽刻之「庚○○」印章於發票人欄處（因而產生
    「庚○○」印文1 枚），完成發票行為後，於同日持以向不
    知情之己○○（原名曾清福）借款，並以該紙支票為擔保，
    使己○○因而陷於錯誤，如數將10萬元以匯款方式交付戊○○。嗣因己○○將上揭支票存入華南銀行華江分行戶名為曾
    智富之帳戶內提示遭退票後，始為警循線發現上情。
  (三)於91年5 月15日，在臺北縣板橋市○○路308 巷19號7 樓之
    3 ，由戊○○於票號PB0000000 號、付款銀行誠泰銀行南屯
    分行之支票上，填載發票日為91年5 月21日、金額3 萬元，
    並蓋用上揭偽刻之「庚○○」印章於發票人欄處（因而產生
    「庚○○」印文1 枚），完成發票行為後，於同日持以向不
    知情之己○○（原名曾清福）借款，並以該紙支票為擔保，
    使己○○因而陷於錯誤，當場交付現金3 萬元。嗣因己○○
    積欠林源款項，遂將上揭支票轉讓予不知情之林源以為清償
    ，經林源將上揭支票存入板信商業銀行土城分行戶名為林源
    之帳戶內提示遭退票後，為本院循線查知上情。
  (四)於91年5 月15日，在臺北縣板橋市○○路308 巷19號7 樓之
    3 ，由戊○○於票號PB0000000 號、付款銀行誠泰銀行南屯
    分行之支票上，蓋用上揭偽刻之「庚○○」印章於發票人欄
    處（因而產生「庚○○」印文1 枚）後，續於同年月間某日
    ，在臺北縣板橋市戊○○住處，因戊○○與辛○○間有生意
    往來，而辛○○表示欲借票持以向他人調借現金，戊○○遂
    應其所允，當場委由不知情之康姓同居女友在上揭支票上填
    載發票日為91年6 月11日、金額3 萬元，完成發票行為後，
    由戊○○將該紙支票借予辛○○而行使。嗣因辛○○持上揭
    支票向其弟壬○○調借現金，經壬○○將該紙支票存入台新
    國際商業銀行戶名為壬○○之帳戶內提示遭退票後，始為本
    院循線發現上情。
  (五)於91年5 月15日，在臺北縣板橋市○○路308 巷19號7 樓之
    3 ，由戊○○於票號PB0000000 號、付款銀行誠泰銀行南屯
    分行之支票上，蓋用上揭偽刻之「庚○○」印章於發票人欄
    處（因而產生「庚○○」印文1 枚）後，續於同年11月間某
    日，在臺北縣板橋市○○路丙○○住處，因戊○○之前已陸
    續向丙○○借款累計達12萬元，經丙○○向其催討，戊○○
    遂當場於上揭支票上填載發票日為92年11月20日、金額12萬
    元，完成發票行為後，即將該紙支票交予丙○○以為清償欠
    款用而行使。嗣因丙○○將該紙支票存入板橋三民郵局戶名
    為丙○○之帳戶內提示遭退票後，始為警循線查得上情。
二、案經雲林縣政府警察局虎尾分局報告臺灣臺北地方法院檢察
    署呈請臺灣高等法院檢察署核令移轉臺灣板橋地方法院檢察
    署檢察官偵查起訴及移送併辦。
    理  由
一、訊據被告戊○○固坦承確實未經被害人庚○○之同意，即蓋
    用偽刻之「庚○○」印章，或親自填寫，或委由不知情之乙○○、康姓女友填寫票面金額及發票日期，偽造完成如上揭
    事實欄(一)至(五)所示支票之發票行為後，持以交付予被害人乙○○、己○○以為借款之擔保；借予被害人辛○○以供其向
    他人調現之用；交付予被害人丙○○用以清償前所積欠之借
    款等情不諱，惟辯稱：上揭事實欄(一)至(五)所示之支票（指空
    白者而言）及偽刻之「庚○○」印章，均係證人丁○○所交
    付，伊有跟證人丁○○說要簽發被害人庚○○的支票使用，
    證人丁○○有說會跟被害人庚○○說，伊不知道證人丁○○
    到底有沒有告知被害人庚○○云云，被告之辯護人亦辯稱：
    被告係因為經由證人丁○○之授權後，方才使用前揭事實欄
    所示之支票，因被告就是否確有授權及授權之範圍有前述認
    知上之錯誤，此為構成要件事實認識錯誤之範疇，則被告主
    觀上顯無任何偽造有價證券之故意，自應無犯行可言云云。
二、經查：
  (一)被告係於90年3 月間，在臺北縣三重市某處，自證人丁○○
    處取得日期、金額、發票人簽章處均空白之如上揭事實欄(一)
    至(五)所示票號之空白支票5 紙及偽刻之「庚○○」印章1枚
    之事實，迭經被告於偵查中及本院審理時供述在卷，雖證人
    丁○○於本院審理時到庭證述：並不認識被告及被害人庚○○，亦未交付上揭空白支票予被告云云，惟由(1)證人丁○○
    於本院審理時，先是否認認識被告，後又具狀改稱被告可能
    係伊所認識的「劉錦堂」，而被告對於伊就是證人丁○○所
    謂之「劉錦堂」並不否認，證人丁○○對於被告指稱伊就是
    「賴素娥」乙節亦不爭執，可見被告確與證人丁○○認識，
    證人丁○○證稱不認識被告云云，並不屬實。(2)再由被告供
    稱曾於90年4 月間，陪同證人丁○○一起前往證人丁○○戶
    籍所在地之后里鄉戶政事務所補辦身分證乙節，核與本院依
    職權向臺中縣后里鄉戶政事務所函查有關證人丁○○申請補
    發身分證資料，經該戶政事務所於93年6 月18日以中縣后戶
    字第0930001764號函覆，顯示證人丁○○確實於90年4 月間
    曾申請補發身分證之事實相符（見本院卷第139 頁），佐以
    被告對於證人丁○○所使用之行動電話號碼（0000000000
    ）及其丈夫姓名（郭文凱）均知之甚詳，有被告所呈之電話
    紀錄資料1 紙在卷可按，益足徵被告與證人丁○○間應係認
    識，且交情匪淺。(3)復參酌證人丁○○嗣第2 次於本院審理
    到庭時，又表示不願意作證而拒絕證言等情況綜合以觀，顯
    然證人丁○○於本院審理時第1 次到庭所為之證述，係與事
    實有所不符，不足為採。此外，佐以證人丁○○於本院審理
    時第2 次到庭所陳述之內容，明顯有避重就輕之情形，再再
    均可見被告辯稱：上揭支票係證人丁○○所交付等語，應非
    子虛，堪信為真。
  (二)再者，上揭事實欄(一)至(五)所示支票，原均為空白支票，屬被
    害人庚○○所有，而被告未經被害人庚○○同意，即蓋用自
    證人丁○○處取得之偽刻「庚○○」印章，並親自或委由不
    知情之被害人乙○○或康姓同居女友填寫日期、金額，據以
    完成發票行為後，由被告持以交付予被害人乙○○、己○○
    、辛○○、丙○○之事實，業經被告供認在卷，核與證人即
    被害人庚○○於本院審理時到庭證述：並不認識被告，亦沒
    有同意被告使用，退票上之印章不是伊的，伊也沒有授權他
    人去刻等語相符（見本院卷第215 、216 頁），並與證人即
    被害人丙○○於本院審理時所證述：如事實欄(五)所示之支票
    是被告交給伊的，是在91年10月、11月左右，票載發票日1
    年前，在板橋雙十路伊住處開的，被告開票開伊之前，已陸
    續向其借款共計12萬元，因為是朋友，所以借錢時沒有擔保
    ，後來因為需要用錢，而被告又說手頭緊，就同意被告開票
    ，且票期開的比較長之內容（見本院卷第210 頁）；證人即
    被害人己○○於本院審理時證稱：事實(二)、(三)所示之支票，
    確實是伊提示的，該2 紙支票是被告於同1 天拿到伊板橋重
    慶路的公司跟伊調現的，1 張金額10萬元是用匯款方式給付
    ，1 張金額3 萬元是當場給現金等語（見本院卷第291 頁）
    ；證人乙○○於本院審理時證稱：事實欄(一)所示支票，是伊
    交給證人甲○○支付租金的，該紙支票係被告因向伊借錢，
    說不好意思，所以就那該紙支票押在伊這邊，說有錢的話，
    就拿錢換回去，後來被告沒有拿錢來換回去，伊因為忘記了
    ，所以才拿給房東甲○○作為租金支付之用等語（見本院卷
    第336 頁）以及證人辛○○於本院審理時證述：事實欄(四)所
    示支票係被告所交付的等情均一致（見本院卷第299 頁）。
    至證人辛○○雖復證稱：被告係因向伊購買保養品為支付貨
    款而將該紙支票交付云云，然此為被告所否認，參酌證人辛○○證述：伊習慣開1 個月的票，收到票隔天（按該紙支票
    發票日為91年6 月11日，故應係91年5 月12日左右），有跟
    銀行照會票主信用，經銀行告知沒有問題云云，此與常情顯
    然不符，蓋依卷附支票掛失止付資料，被害人庚○○早於90
    年5 月16日，即已向銀行辦理掛失止付，則如證人辛○○所
    言屬實，確有向銀行照會，銀行焉有可能告知沒有問題，可
    見證人辛○○所言並非全然可信，故此部分即應以被告之陳
    述為可採。此外，並有遺失票據申報書1 紙、票據掛失止付
    通知書1 紙、票據遺失登報資料影本1 紙、被害人庚○○支
    存兌領情形表1 紙、如事實欄(一)至(五)所示之支票正、反面影
    本暨退票理由單影本各5 紙附卷可資佐證，是被告上揭所為
    之自白，誠堪採信。
  (三)至被告以及其辯護人雖以前揭陳詞置辯，惟並未提出任何證
    據以資證明，已難遽為採信，況依被告自己所供稱之內容：
    證人丁○○稱會跟被害人庚○○講伊用票的事，是在90年3
    月間證人丁○○交票給伊的時候（見本院卷第303 頁），與
    本件被告決定冒用「庚○○」名義簽發支票之時間（91年4
    月間起）相隔達1 年以上，則被告又如何能夠於事先即預知
    會簽發上開支票使用，而先行於1 年前即取得證人丁○○之
    授權？由此可徵被告上開所辯，誠與常理有悖。此外，再參
    酌被告所供稱：係因為證人丁○○將伊的身分證弄都了，手
    機也沒有還給伊，又欠伊的錢，且找不到人，所以很生氣，
    才把證人丁○○交給伊的空白支票，蓋上證人丁○○交給伊
    的印章，簽發支票使用等語（見本院卷第130 頁、第131 頁
    、第335 頁），亦明顯可知被告乃係因為證人丁○○將伊身
    分證弄丟，又欠伊的錢，復找不到人，一時氣憤始起意將上
    揭支票填載據以偽造完成後而持以行使，則被告對於伊並未
    取得證人丁○○或被害人庚○○之授權或同意乙節，衡情自
    當有所知，此由被告供稱：證人辛○○向伊借票時，伊已有
    告知該票有問題等語（見本院卷第302 、第341 頁）並可為
    證，然被告卻仍執意簽發行使，是其主觀上有偽造有價證券
    之故意要無疑義，被告及其辯護人前揭所辯，均無足為採。
    綜上，本件事證明確，被告犯行洵堪認定，應依法論科。
二、按支票係票據法第4 條所稱之票據，其權利之發生移轉或行
    使以持有該票據為要件，自屬刑法所稱之有價證券。查被告
    意圖為自己不法之所有，並意圖供行使之用，蓋用自丁○○
    處所取得之偽刻「庚○○」印章於上揭事實欄(一)、(二)、(三)所
    示支票上，而偽造如上所示「庚○○」名義之支票3 紙後，
    持以行使，供作向被害人乙○○、己○○借款之擔保，並使
    被害人乙○○、己○○因而陷於錯誤，而交付財物，核其上
    揭所為，係犯刑法第201 條第1 項之意圖供行使之用而偽造
    有價證券罪及同法第339 條第1 項之詐欺取財罪；又被告意
    圖供行使之用，蓋用上開自丁○○處所取得之偽刻「庚○○
    」印章於前揭事實欄(四)、(五)所示支票上，而偽造如上所示「
    庚○○」名義之支票2 紙後，持以行使，或出借予被害人辛○○，或因欲清償積欠被害人丙○○之欠款而交付，核其所
    為，則係犯刑法第201 條第1 項之意圖供行使之用而偽造有
    價證券罪。上揭事實欄(一)、(三)、(四)、(五)部分，雖未據公訴人
    起訴，然本院認該些部分與公訴人起訴經論罪科刑部分，具
    有連續犯、牽連犯之裁判上一罪關係，應為起訴效力所及，
    且該事實欄(五)部分亦經公訴人移送併案在卷，自在本院所得
    審理之範圍，併予敘明。被告先後利用不知情之被害人乙○○及其康姓同居女友於事實欄(一)、(四)所示已偽造有「庚○○
    」印文之支票上，填載發票日及金額，完成發票行為，偽造
    該2 紙支票，均應依間接正犯論處。又被告於上揭5 紙支票
    上偽造「庚○○」印文之行為，均為偽造有價證券之階段行
    為，不另論列；被告偽造有價證券後持以行使，其行使偽造
    有價證券之輕度行為，亦應為偽造之重度行為所吸收，均不
    另論罪。另被告於同一時間（91年5 月15日），在同一地點
    （臺北縣板橋市○○路），以一行為同時偽造如事實欄(二)、
    (三)所示之支票共2 紙，僅侵害1 個社會法益，為接續犯，只
    論以1 偽造有價證券罪。再被告上開所犯4 次偽造有價證券
    罪、3 次詐欺取財罪，各時間緊接，所犯犯罪構成要件相同
    ，顯係基於概括犯意反覆為之，均為連續犯，應依刑法第56
    條規定，各以一罪論，並加重其刑。被告上開所犯連續偽造
    有價證券罪、連續詐欺取財罪2 罪間，互有方法目的之牽連
    關係，為牽連犯，應依刑法第55條後段規定，從一重之連續
    偽造有價證券罪處斷。又偽造有價證券罪之法定最低刑為3
    年以上有期徒刑，考其立法意旨在維護市場秩序，保障交易
    信用，但被告僅係因缺錢等緣故，一時思慮不周而罹犯重典
    ，參酌其偽簽支票之原意在於擔保債務、清償債務或借予他
    人，且係屬熟人彼此間之行使，並無嚴重危害及市場交易之
    秩序，輔以被害人庚○○、乙○○、己○○、丙○○等人並
    均表示願意原諒被告以及被告所偽簽之總金額並不多僅31萬
    1 千2 百元，造成之損害尚輕等情，認其犯罪之情狀尚堪憫
    恕，惡性並非重大，若處以法定最低度刑，仍不免有法重情
    輕之嫌，故爰依刑法第59條規定，酌減其刑，以達刑法之罪
    刑相當原則。茲審酌被告係因缺錢等緣故，一時失慮，致罹
    刑章，且偽造「庚○○」名義之支票5 紙結果，雖令被害人
    庚○○等受有損害，但並未嚴重危害及市場交易秩序，參以
    所偽簽之支票總金額僅31萬1 千2 百元，數額並不高以及被
    害人庚○○等均表示願意原諒被告，惟被告本身犯後僅坦承
    部分犯行，態度不佳等一切情狀，量處如主文所示之刑，以
    資懲儆。
三、偽造如事實欄(一)至(五)所示之「庚○○」名義支票5 紙，不問
    屬於犯人與否，均應依刑法第205 條規定宣告沒收。另偽刻
    之「庚○○」印章1 枚，雖未扣案，但無法證明業已滅失，
    應依刑法第219 條規定，不論屬犯人與否，依法宣告沒收。
    至事實欄(一)至(五)所示支票上偽造之「庚○○」印文共計5 枚
    ，屬偽造上揭支票之一部分，已因上揭支票之沒收而包括在
    內，爰不另為沒收之諭知。
四、又移送併辦（93年度偵字第10176 號）意旨，就事實欄(五)所
    示部分，雖認被告戊○○亦涉犯刑法第335 條（應係第337
    條之誤）之侵占罪嫌云云，惟事實欄(五)所示之支票1 紙，乃
    係證人丁○○交付予被告乙節，業如上述，則被告並無併案
    意旨所指之侵占犯行甚明，是公訴人之併辦意旨容有誤會，
    此部分難認與前揭業經起訴論罪科刑部分有何裁判上一罪關
    係，本院無從一併審理，應退由檢察官依法處理，附此敘明
    。
據上論斷，應依刑事訴訟法第299 條第1 項前段，刑法第56條、
第201 條第1 項、第339 條第1 項、第55條後段、第59條、第
205 條、第219 條，罰金罰鍰提高標準條例第1 條前段，判決如
主文。
本案經檢察官程秀蘭到庭執行職務。
中　　華　　民　　國　　94　　年　　5 　　月　　31　　日
                  刑事第十庭  審判長法　官  高奕驤
                                    法  官  曾正耀
                                    法  官  黃若美
上列正本證明與原本無異。
如不服本判決，應於判決送達後10日內向本院提出上訴狀 (應附
繕本)， 上訴於臺灣高等法院。
                                    書記官　曹秋冬
中　　華　　民　　國　　94　　年　　5 　　月　　31　　日
附錄本案論罪科刑法條全文：
中華民國刑法第201條
意圖供行使之用，而偽造、變造公債票、公司股票或其他有價證
券者，處三年以上十年以下有期徒刑，得併科3000元以下罰金。
行使偽造、變造之公債票、公司股票或其他有價證券，或意圖供
行使之用，而收集或交付於人者，處一年以上七年以下有期徒刑
，得併科3000元以下罰金。
中華民國刑法第339條
意圖為自己或第 3 人不法之所有，以詐術使人將本人或第 3 人
之物交付者，處五年以下有期徒刑、拘役或科或併科1000元以下
罰金。
以前項方法得財產上不法之利益或使第 3 人得之者，亦同。
前二項之未遂犯罰之。
